臺灣高等法院民事判決　　　　　　　　　 94年度上字第420號
上　訴　人　甲○○（原名朱安邦）
上　訴　人　乙○○
共　　　同
訴訟代理人　陳柏廷律師
被 上訴 人　丙○○
訴訟代理人　王怡惠律師
複 代理 人　陳薏如律師
上列當事人間返還合夥金事件，上訴人對於中華民國94年3月3日
臺灣板橋地方法院93年度訴字第1675號第一審判決提起上訴，經
本院於94年10月4日言詞辯論終結，判決如下：
    主  文
上訴駁回。
第二審訴訟費用由上訴人連帶負擔。
    事實及理由
一、本件被上訴人起訴主張：伊與上訴人甲○○、乙○○於民國
    86年間基於共同經營事業之意思，互約兩造共分三股合夥，
    各自出資新台幣（下同）300萬元，復以訴外人即伊之妻張
    春嬌、甲○○之妻謝麗娟共5人之名於同年1月24日成立亞拓
    實業有限公司（下稱亞拓公司），由伊出任董事，負責經營
    業務，惟與甲○○因理念不合，常發生爭執，致無法專心經
    營。嗣甲○○於88年7月6日通知伊將於同月7日召開股東會
    議，並稱只要伊交出經營權即可如數退還出資及分派盈餘，
    伊為免出資付諸流水，乃出席該股東會議，同意於同月31日
    卸下董事職務，且該次股東會議亦決議，同意伊與張春嬌於
    同年8月1日退股後以持股比率取回股金。從而，依同年7月
    31 日伊退夥時資產負債表及損益表顯示，當時合夥財產尚
    有7,611,278元，以出資比例1/3計算，伊應可取回退股金
    2,537,092元〔7,611,278÷3〕，惟上訴人對伊之請求，置
    之不理。嗣上訴人將公司結束營業、清算變賣公司財產，並
    經主管機關廢止登記在案，於清償其他對外債務與抵償渠等
    債務後，合夥財產顯已不足返還伊退夥金之債務。爰依合夥
    之法律關係，求為判命上訴人連帶給付2,537,092元及自起
    訴狀繕本送達之翌日起至清償日止加計法定遲延利息之判決
    。
二、上訴人則以：兩造既已因合夥而成立有限公司，彼此間之權
    利義務即應依公司法相關規定，被上訴人自不得再依合夥關
    係為本件請求。又被上訴人既然於上開股東會議同意自88年
    8 月1日退股，且決議以出資比例及帳目盈虧為退股決算標
    準，自應於同年7月31日卸下董事職務，惟屆期竟拒絕辦理
    負責人變更、交付亞拓公司之支票、存摺、發票章及拒絕辦
    理存摺印鑑變更登記，且對相關收帳款細目交付不清，並擅
    自委託律師發函稅捐處，致亞拓公司無法請領統一發票造成
    營運困難，伊為處理亞拓公司善後事宜，自同年8月1日起即
    自行代墊相關支出款項，至同年12月31日止共代墊3,662,94
    3元。因被上訴人不配合辦理變更負責人等事項致亞拓公司
    無法繼續營運，伊乃於同年12月28日召開臨時股東會，決議
    亞拓公司停止營運，並決議無法營運之損失由被上訴人負責
    ，同時就房租、押金、機器設備、生財器具、員工遣散等相
    關財務問題決議處理原則。另亞拓公司至88年7月31日止確
    係虧損，被上訴人認亞拓公司有盈餘而請求依出資比例返還
    退股金，顯與事實不符等語，資為抗辯。
三、原審判決上訴人應連帶給付被上訴人2,537,092元及甲○○
    自93年10月29日起、乙○○自93年10月16日起，均至清償日
    止之法定遲延利息。上訴人提起上訴，聲明：
    (一)原判決廢棄。
    (二)被上訴人在第一審之訴及假執行之聲請均駁回。
    被上訴人則聲明：上訴駁回。
四、查被上訴人主張其與上訴人於86年間基於共同經營事業之意
    思，互約各自出資300萬元，復以甲○○及其妻謝麗娟（登
    記出資額各50萬元）、乙○○（登記出資額100萬元）、被
    上訴人及其妻張春嬌（登記出資額各50萬元）等五人出名擔
    任股東，於同年11月24日成立亞拓公司，由其出任董事，負
    責經營業務。嗣於該公司88年7月7日股東會議時，同意於同
    月31日卸下董事職務退夥，雙方並決議同意其與張春嬌於同
    年8月1日退股後以當時公司資產及持股比率取回股金等情，
    有其提出之亞拓公司88年7月7日股東會議紀錄、亞拓公司88
    年7月31日資產負債表及損益表〔見原審93年度板調字第155
    號卷（下稱原審調字卷）第11-22頁〕，及上訴人提出之經
    濟部函所附亞拓公司設立登記事項卡、公司章程（見本院卷
    第150-156頁）等件在卷可證，復為上訴人所不爭執，則被
    上訴人主張兩造內部間存有合夥關係一節，應堪採信，且不
    因該合夥事業對外成立有限公司，而有不同。上訴人抗辯，
    被上訴人應依公司法之規定請求，不得依合夥之規定請求云
    云，不無誤會。從而，該次決議，除具有公司法上之效力外
    ，兼具合夥契約性質，亦堪認定。
五、按「退夥人與他合夥人間之結算，應以退夥時合夥財產之狀
    況為準」、「合夥財產，不足返還各合夥人之出資人者，按
    照各合夥人出資額之比例返還之」，民法第689、698條分別
    定有明文。兩造對於依被上訴人提出之亞拓公司88年7月31
    日資產負債表及損益表，與證人即會計師鄭煌煙於原審之證
    述及意見報告書（見原審訴字卷第65-66頁、第69頁）所示
    ，被上訴人於退夥時得請求返還之出資額本應為2,537,092
    元（7,611,278/3=2,537,092）一節，並無爭執（見本院卷
    第19頁）。則本件應予審就者，依上訴人所辯，乃被上訴人
    有無不得請求之事由。
六、查依被上訴人據以請求返還退夥金所本之亞拓公司88年7月7
    日股東會議紀錄，其第七點載明：「董事丙○○先生同意在
    88年7月31日卸下董事職務，自即日起應配合辦理負責人變
    更登記，股東會並決議自88年7月12日由新經營者加入，由
    丙○○先生負責輔導營運，但業務執行仍由丙○○先生負責
    ，此期間公司財務由股東朱安邦（即甲○○）、乙○○共同
    監督」（見原審調字卷第13頁），固見被上訴人「自即（7
    ）日起應配合辦理負責人變更登記……，由新經營者加入，
    由丙○○先生負責輔導營運」，然因被上訴人迄88年7月31
    日始須卸下董事職務，尚無從自同月7日起即配合辦理負責
    人變更登記。又依同次股東會決議第十點：「股東決議同意
    丙○○、張春嬌88年8月1日退股」所示，堪認參與該次會議
    之全體合夥人均同意被上訴人（含其妻張春嬌）退夥。而該
    第十點決議之被上訴人權利，與第七點決議被上訴人之義務
    ，尚無對價關係，此為上訴人所自承（見本院卷第148-149
    頁），則被上訴人依該決議第十點請求上訴人返還合夥退夥
    金，上訴人自不得以被上訴人尚未履行第七點所載：「董事
    丙○○先生同意在88年7月31日卸下董事職務」，即未交付
    公司印章、存摺、支票、其他流動資產，未配合辦理公司負
    責人變更登記，仍自稱為公司負責人，發函稅捐機關不讓新
    經營者領取發票，與出租人王信光成立調解等項，均與上訴
    人應負連帶返還合夥金之義務（民法第681條）無涉。上訴
    人迄本院言詞辯論終結前，僅行使同時履行之抗辯，並未為
    抵銷之抗辯，則就此部分自無調查認定之必要。
七、綜上，被上訴人依合夥合意退夥之法律關係，訴請上訴人連
    帶給付2,537,092元及自起訴狀繕本送達之翌日即甲○○自
    93年10月29日起、乙○○自93年10月16日起至清償日止，按
    年息5%計算之利息，洵屬正當，應予准許。原審為被上訴人
    勝訴之判決，核無違誤，應予維持。上訴意旨，仍執陳詞，
    指摘原判決不當，求予廢棄改判，為無理由，其上訴應予駁
    回。
八、本件事實已臻明確，兩造其餘攻擊防禦方法及證據經予審酌
    ，核與判決結果不生影響，爰不再逐一論述，併此敘明。
據上論結，本件上訴為無理由，依民事訴訟法第449條第1項、第
85條第2項、第78條判決如主文。
中　　華　　民　　國　　94　　年　　10　　月　　18　　日
                  民事第十七庭 審判長法  官  沈方維
                                     法  官  張競文
                                     法  官  王淇梓
正本係照原本作成。
如不服本判決，應於收受送達後20日內向本院提出上訴書狀，其
未表明上訴理由者，應於提出上訴後20日內向本院補提理由書狀
（均須按他造當事人之人數附繕本）上訴時應提出委任律師或具
有律師資格之人之委任狀；委任有律師資格者，另應附具律師資
格證書及釋明委任人與受任人有民事訴訟法第466條之一第一項
但書或第二項（詳附註）所定關係之釋明文書影本。
中　　華　　民　　國　　94　　年　　10　　月　　18　　日
　　　　　　　　　　　　　           書記官  吳碧玲
附註：
民事訴訟法第四百六十六條之一（第一項、第二項）：
對於第二審判決上訴，上訴人應委任律師為訴訟代理人。但上訴
人或其他法定代理人具有律師資格者，不在此限。
上訴人之配偶、三親等內之血親、二親等內之姻親，或上訴人為
法人、中央或地方機關時，其所屬專任人員具有律師資格並經法
院認為適當者，亦得為第三審訴訟代理人。
